【裁判字號】    90,簡上,92
【裁判日期】    901004
【裁判案由】    清償債務
【裁判全文】
臺灣臺南地方法院民事判決  九十年度簡上字九二號
    上  訴  人  乙○○
    訴訟代理人  甲○○
                丙○○
右當事人間請求清償債務事件，上訴人對於中華民國九十年二月二十七日臺灣臺南地
方法院臺南簡易庭八十九年度南簡字第一五四六號第一審判決提起上訴，本院判決如
左：
    主      文
上訴駁回。
第二審訴訟費用由上訴人負擔。
    事      實
甲、上訴人方面：
一、聲明：
（一）原判決廢棄。
（二）駁回被上訴人在第一審簡易之訴。
二、陳述：除宣示判決筆錄理由要領第一項所記載相同者予以引用外，補充陳述如后
    ：
（一）兩造所簽訂「業務襄理聘任合約書」第五大項第一小項雖有規定「任職期間按
      各職級聘任合約書中管理規章之規定考核。」，惟簽約後及本件起訴時，被上
      訴人「業務襄理管理規章」並未公佈及送達上訴人知悉。前揭管理規章既未公
      佈，上訴人亦不知悉其內容，從而被上訴人將上訴人由襄理身份改為業務代表
      即失所依據。
（二）又依兩造所簽訂「業務襄理聘任合約書」約定為附條件成就之契約，其條件存
      續時間為民國八十七年十二月一日起至九十年十一月三十日止，上訴人在期間
      屆滿前，完成業務津貼（ＦＹＣ）約定責任額新台幣（下同）一百二十五萬元
      即可。
（三）兩造所簽訂者為「業務襄理聘任合約書」並非「業務襄理管理規章」，且依「
      業務襄理管理規章」規定，Ａ級業務襄理其半年ＦＹＣ為十八萬元，Ｂ級業務
      襄理其半年ＦＹＣ為十二萬元，如此規定亦無法達成三年完成ＦＹＣ一百二十
      五萬元之約定。因之兩造並未約定上訴人應接受「業務襄理管理規章」考核。
（四）被上訴人在解聘時並未告知上訴人，係上訴人在八十九年七、八月間去全民健
      康保險局申請更換健保卡時始知悉被解僱退保，其程序即違背誠信原則。
（五）縱被上訴人有規定上訴人如改聘為業務代表時可依改聘前不足履約責任額之比
      例加計百分之十一次攤還激勵金。然被上訴人不究上訴人平日工作實際情況，
      徒以簽約業績為唯一依據，一律課以百分之十之懲罰性金額，亦有嫌過高。
三、證據：引用原審立證方法。
乙、被上訴人方面：
一、聲明：如主文第一項所示。
二、陳述：除宣示判決筆錄理由要領第一項所記載相同者予以引用外，補充陳述如下
    ：
（一）按依兩造所簽訂「業務襄理聘任合約書」第一條即開宗明義約定「．．．乙方
      （即上訴人）應秉公司規定，執行並處理有關業務推展、管理及相關行政業務
      。」第五條第一項則訂明「任職期間依各職級聘約書中管理規章之規定考核。
      」是上訴人於訂約之初即已獲告知其須遵守公司規定須受考核，考核標準則依
      各職級管理規章所定，白紙黑字，且經其於系爭合約書上簽章表示同意，自難
      諉為不知。
（二）次按「約定之違約金是否過高，應就債務人若能如期履行債務時，債權人可得
      享受之一切利益為衡量標準」最高法院著有五十一年台上字第一九號判例可稽
      。本件依系爭業務襄理聘任合約書簽訂本旨，上訴人若能如期履行契約義務，
      即無須返還其所受領之激勵金，僅履行其一部分者，就該部分仍有受領之權，
      無須返還。是該項激勵金無疑屬於履約之對價，從而可以推證上訴人若能依約
      履行，被上訴人所可獲享之利益，定必高於所發給之激勵金，否則即無多此一
      舉之必要，依權利義務對稱原則，即使請求加倍返還亦不為過，茲系爭合約僅
      約定按不足額比例百分之十計算，顯已盡其克己之道，合乎契約公平，上訴人
      抗辯課以百分之十懲罰金額過高，實無所據。
（三）上訴人不但業績表現未能通過考核，平時勤惰亦多與公司規定相違，自任職以
      來，即懈怠不依業務人員出席辦法出席各項會議活動，至八十九年三月更變本
      加厲，出席率竟然掛零，被上訴人依管理規章將其改聘為業務代表，並依約請
      求返還激勵金，自難謂為無據。
三、證據：除引用原審立證方法外，再聲請訊問證人即上訴人任職期間之主管區經理
    曾緗菱（即曾秀雲）、處經理羅振明。
    理      由
壹、程序方面：
    按法定代理人其代理權消滅者，訴訟程序在有法定代理人，承受其訴訟以前當然
    停止，承受訴訟人，於得為承受時，應即為承受之聲明，民事訴訟法第一百七十
    條、第一百七十五條分別定有明文。查被上訴人於原審之法定代理人原為總經理
    陳東成，嗣因退休離職喪失代理權，其繼任人選在報請主管機關核准前，為便利
    訴訟程序之進行，於原審暫以被上訴人之公司董事長即陳貞松為法定代理人聲明
    承受訴訟。現主管機關業已核准王文博繼任為被上訴人之公司總經理，有被上訴
    人提出之變更登記事項卡在卷可稽。被上訴人法定代理人王文博具狀聲明承受訴
    訟，揆諸前開規定，即為法之所許，合先敘明。
貳、得心證之理由：
一、本件被上訴人起訴主張上訴人於八十七年十二月二十二日，與被上訴人簽訂「業
    務襄理聘任合約書」，約定上訴人先向被上訴人預領激勵金三十萬元，上訴人履
    約責任額為直轄組初年度業務津貼一百二十五萬元，惟如任職期間改聘為業務代
    表者，應按不足額比例加計百分之十，一次償還激勵金。嗣因上訴人未能達成管
    理規章所定之考核條件，經八十八年七月將上訴人降為Ｂ級業務襄理，嗣再於八
    十九年四月十四日改聘為業務代表，其總業務津貼責任額則僅完成十七萬四千九
    百五十七元，不足之差額為一百零七萬五千零四十三元，經按比例核算後並加計
    百分之十，上訴人應給付被上訴人二十八萬三千八百十一元，再減除上訴人要求
    給付之八十八年度年終金五百八十一元，為二十八萬三千二百三十元，爰依兩
    造所訂「業務襄理聘任合約書」之約定，請求上訴人應給付被上訴人二十八萬三
    千二百三十元，及自支付命令送達之翌日起，至清償日止，按週年利率百分之五
    計算之利息等情。
二、上訴人則以：兩造簽訂「業務襄理聘任合約書」時，並未附有「業務襄理管理規
    章」，被上訴人所提出之「業務襄理管理規章」並未公佈及送達上訴人知悉。又
    依兩造所簽訂「業務襄理聘任合約書」約定為附條件成就之契約，其條件存續時
    間為民國八十七年十二月一日起至九十年十一月三十日止，上訴人在期間屆滿前
    ，完成業務津貼（ＦＹＣ）約定責任額一百二十五萬元即可。被上訴人在解聘時
    並未告知上訴人，其程序即違背誠信原則。又縱被上訴人有規定上訴人如改聘為
    業務代表時可依改聘前不足履約責任額之比例加計百分之十一次攤還激勵金。然
    被上訴人不究上訴人平日工作實際情況，徒以簽約業績為唯一依據，一律課以百
    分之十之懲罰性金額，亦有嫌過高等語，資為抗辯。
三、被上訴人主張兩造於八十七年十二月二十二日簽訂「業務襄理聘任合約書」，約
    定被上訴人聘任上訴人為Ａ級業務襄理，期間為自八十七年十二月一日起至九十
    年十一月三十日止，計三年，由上訴人先向被上訴人預領激勵金三十萬元，上訴
    人任職期間之履約責任額為直轄組初年度業務津貼一百二十五萬元，惟如任職途
    中，按各職級管理規章之規定改聘為業務代表者，應依改聘前不足履約責任額之
    比例加計百分之十，一次償還激勵金。被上訴人於八十八年七月將上訴人降為Ｂ
    級業務襄理，而至八十九年四月十四日止，上訴人之總業務津貼責任額則僅完成
    十七萬四千九百五十七元，不足之差額為一百零七萬五千零四十三元；以及上訴
    人自八十八年九月起至八十九年三月止，均未出席所屬單位之任何晨會、業務會
    議及活動之事實，業據被上訴人於原審提出「業務襄理聘任合約書」、「福利都
    展處考核表」、「福利都展處八十九年三月早會出席統計表」為證，且為上訴人
    所不爭執，自堪信被上訴人主張上開事實為真正。
四、被上訴人另主張上訴人任Ｂ級業務襄理，應遵守被上訴人「業務襄理管理規章」
    之考核規定，經考核結果上訴人未達Ｂ級業務襄理考核規定，已由被上訴人將上
    訴人自八十九年四月十四日起改聘為業務代表等語，惟為上訴人所否認，並以前
    揭情詞置辯。經查：
（一）依兩造所不爭之「業務襄理聘任合約書」第一項約定：「甲方（被上訴人）聘
      用乙方（上訴人）擔任國華人壽保險股份有限公司業務襄理職務，乙方應秉公
      司規定，執行並處理有關業務推展、管理及相關行政業務」、第五項約定：「
      考核作業：（一）任職期間：按各職級聘約書中管理規章之規定考核。（二）
      任職期滿：甲、完成履約責任額者，即退還履約擔保。乙、未完成履約責任額
      者，按不足履約責任額之比例，須一次結清償還激勵金額。（三）任職中途：
      甲、按各職級管理規章中之規定改聘為業務代表（ＣＡ），或離職時，依改聘
      前不足履約責任額之比例加計百分之十一次攤還激勵金額。乙、離職時，若已
      達履約責任額時，即退回履約擔保。丙、：：」，有被上訴人所提出「業務襄
      理聘任合約書」附於原審卷可稽。依上開聘任合約書所載，上訴人顯已同意須
      依被上訴人公司規定，執行並處理有關業務推展、管理及相關行政業務，並同
      意任職期間接受被上訴人按各職級聘約書中管理規章之規定考核甚明，上訴人
      既任職被上訴人公司業務襄理，依上開「業務襄理聘任合約書」約定上訴人應
      接受被上訴人按各職級聘約書中管理規章之規定考核，則上訴人自應接受被上
      訴人「業務襄理管理規章」之考核。否則上開「業務襄理聘任合約書」有關考
      核之約定即成具文，上訴人以「業務襄理聘任合約書」內並未附有「業務襄理
      管理規章」為由，否認兩造約定伊應接受被上訴人按各職級聘約書中管理規章
      之規定考核云云，即無可採。再，依上開「業務襄理聘任合約書」第五項甲款
      約定，上訴人除應於任職期間屆滿時，完成履約責任額外，任職期間仍應遵守
      各職級聘約書中管理規章之規定考核，任職途中若按各職級管理規章中之規定
      改聘為業務代表，或離職時，則應依改聘前不足履約責任額之比例加計百分之
      十一次攤還激勵金額。上訴人辯稱依上開聘任合約書之約定，伊僅需於九十年
      十一月三十日任職期間屆滿前，完成履約責任額，即無庸償還激勵金云云，亦
      無可取。
（二）又上訴人辯稱「業務襄理聘任合約書」並未將「業務襄理管理規章」附於合約
      書內，伊不知「業務襄理管理規章」之內容云云。查依被上訴人「業務襄理管
      理規章」規定，業務襄理區分為Ａ、Ｂ二級，業務襄理之考核期間為六個月，
      即每年一至六月及七至十二月，經考核結果未達成Ａ級條件者，自動調整為次
      一級主管，經考核結果未達Ｂ級考核規定者，自動改聘為業務代表，考核條件
      ：Ａ級業務襄理直轄單位業務津貼ＦＹＣ十八萬元，Ｂ級業務襄理直轄單位業
      務津貼十二萬元，有被上訴人於原審所提出之「業務襄理管理規章」附卷可稽
      ，並經證人即上訴人任職期間之主管區經理曾緗菱（即曾秀雲）、處經理羅振
      明到庭證述屬實。查上訴人於八十七年十二月受聘時為Ａ級業務襄理，惟於八
      十八年七月遭被上訴人降為Ｂ級業務襄理，並由上訴人之主管即區經理曾緗菱
      （即曾秀雲）通知上訴人，此為上訴人所自承（見本院九十年七月六日準備程
      序筆錄）。上訴人並自承：「當初被降為Ｂ級業務襄理主管有告訴我，我向主
      管詢問原因，主管告訴我因為沒有達到管理規章的規定標準，才被降級：：」
      等語（見本院九十年九月二十日言詞辯論筆錄）；再證人即上訴人主管之處經
      理羅振明亦到庭結證稱：「八十七年二月擔任處經理，上訴人在八十七年十二
      月受聘為Ａ級業務襄理時，我不是他的主管，當時曾秀雲是上訴人的區經理，
      當時的處經理吳進利已經離職，我在八十八年的九月接管吳進利的單位弘新都
      展處，弘新都展處和福利都展處合併，所以目前只有福利都展處，合併以後我
      就是上訴人的主管」，「『業務襄理管理規章』各級主管包括主任、區經理、
      襄理都有一份，上訴人是襄理，依規定會發給上訴人一份，我認為上訴人有這
      一份管理規章，上訴人的主管就是區經理及處經理也會告訴上訴人」等語（見
      本院九十年八月十日準備程序筆錄），另證人即上訴人主管之區經理曾緗菱（
      即曾秀雲）亦結證稱：「弘新都展處時沒有發管理規章，至於上訴人在受聘的
      時候，合約書有無附管理規章我不知道，要問公司才知道，因為合約書被公司
      收回去了，業務襄理本身就主管，後來弘新都展處被福利都展處合併，福利都
      展處也有發一份業務襄理的管理規章，內容應該一樣，上訴人也有一份，上訴
      人應該知道管理規章的內容：：」等語（見同上筆錄）。查上訴人既於受聘後
      即由被上訴人依據上開「業務襄理管理規章」規定予以考核，並於半年考核期
      間經過後，因未達考核標準而被降為Ｂ級業務襄理，上訴人並曾主動向其主管
      區經理詢問被降級之原因，又依證人羅振明、曾緗菱所證，Ｂ級業務襄理係主
      管，八十八年九月，上訴人原所屬弘新都展處為福利都展處所合併，上訴人即
      屬福利都展處所轄，福利都展處於合併後亦重新發給上訴人相同內容之「業務
      襄理管理規章」，足認上訴人於任職後確已明確知悉被上訴人「業務襄理管理
      規章」之內容甚明，上訴人空言否認即無可取。又業務襄理管理規章之考核規
      定係最低限度應完成業務津貼之標準，依上開聘任合約書之約定，上訴人仍應
      於任職期滿時完成全部業務津貼一百二十五萬元，上訴人謂依業務襄理管理規
      章之規定履行三年後無法達成約定之業務津貼一百二十五萬元，據以否定業務
      管理規章之存在，顯屬誤會。
（三）又被上訴人主張上訴人因未通過八十八年下半年度（七月至十二月）對Ｂ級業
      務襄理之考核，因之在八十九年四月十四日將上訴人改聘為業務代表並通知上
      訴人等語，經查，證人即上訴人主管之處經理羅振明證稱：「上訴人：：八十
      八年度：：下半年（從七月至十二月）的考核出現瑕疵，上訴人為了通過下半
      年的考核，在八十八年十二月有承保一件，被保險人及要保人是張燕玉，保費
      十二萬元，通過下半年的考核，到了八十九年元月份的時候，上開案件要保人
      辦理契約撤銷，所以上訴人沒有通過八十八年下半年的考核，沒有通過考核就
      應該從八十九年一月份降為業務代表，但是公司並沒有將上訴人降級，八十八
      年九月我接管弘新都展處之後就發現上訴人從不出席任何公司的會報活動，影
      響團隊紀律，所以我簽報上去，請求公司將上訴人自八十九年四月起解聘，因
      為業務代表每一季的ＦＹＣ為二萬元，上訴人也沒有達成，所以也沒有辦法再
      擔任業務代表，簽呈上到行銷發展小組管理科，照我的意見准許了，：：公司
      是准予自四月份改任上訴人為ＡＬＩ（業務代表），業務代表每季ＦＹＰ（保
      費）貳萬元，上訴人沒有達成所以就解聘」，「解聘的時候，是由區經理轉告
      上訴人，所以有通知解聘」等語（見本院九十年八月十日準備程序筆錄），證
      人即曾緗菱（即曾秀雲）亦證稱：「六個月考核一次，沒有達到標準就降為Ｂ
      級，再沒有達到標準就降為業務代表，如果業務代表三個月沒有達到業績就解
      聘，之後由福利都展處合併以後就有平時的考核制度，考核的事項就是有無來
      開早會，如果沒有來開早會就看處經理如何簽呈處分，而且早會的出席率要達
      百分之七十，出席資料會傳真給總公司」，「八十九年四月十四日將上訴人改
      聘為業務代表及解聘是否在當時有通知上訴人我忘記了，但是公司有發公文給
      我說上訴人改聘為業務代表及解聘，我是在後來有打電話給上訴人通知她被改
      為業務代表及解聘」等語（見同上筆錄），並有被上訴人於原審所提出之福利
      都展處考核表、「行銷發展小組都展處業務人員出席辦法」、被上訴人八十八
      年一月十八日、八十八年四月九日通知、福利都展處八十九年三月早會出席統
      計表，及證人羅振明於本院所提出之「業務聯繫簡覆表」在卷可稽，上訴人對
      被上訴人有發佈上開出席辦法及通知應出席晨會等活動之事亦不爭執。足認被
      上訴人係因上訴人未通過八十八年度下半年度之考核，應於八十九年一月起改
      聘為業務代表，又因業務代表每季（三個月）ＦＹＰ為二萬元，上訴人又未達
      成，且未依公司規定之出席率出席晨會、業務會議、活動，因而於八十九年四
      月十四日將上訴人改聘為業務代表並同時解聘，並由上訴人主管之區經理曾緗
      菱通知上訴人改聘為業務代表及解聘之事，上訴人辯稱被上訴人並未通知伊己
      被改聘為業務代表並同時解聘，不符誠信原則云云，即無可信。再上訴人除應
      接受「業務襄理管理規章」之考核外，依前述兩造所訂「業務襄理聘任合約書
      」第一項即約定：「甲方（被上訴人）聘用乙方擔任國華人壽保險股份有限公
      司業務襄理職務，乙方（上訴人）應秉公司規定，執行並處理有關業務推展、
      管理及相關行政業務」，則上訴人任職期間，被上訴人所發佈之都展處考核表
      、「行銷發展小組都展處業務人員出席辦法」、被上訴人八十八年一月十八日
      、八十八年四月九日通知有關應出席晨會、業務會議、活動之規定，上訴人依
      約亦應遵守，上訴人辯稱兩造間「業務襄理聘任合約書」未約定伊應出席晨會
      、業務會議、活動，伊無出席義務云云，亦無可採。
五、上訴人既於八十九年四月十四日經被上訴人改聘為業務代表，則依兩造所訂「業
    務襄理聘任合約書」第五項第（三）點任職中途：「甲、按各職級管理規章中之
    規定改聘為業務代表（ＣＡ），或離職時，依改聘前不足履約責任額之比例加計
    百分之十一次攤還激勵金額」，上訴人自應依上開約定償還激勵金。上訴人雖辯
    稱加計百分之十之違約金過高云云，惟按當事人約定契約不履行之違約金過高者
    ，法院固得依民法第二百五十二條以職權減至相當之數額，惟是否相當仍須依一
    般客觀事實、社會經濟狀況及當事人所受損害情形，以為酌定標準，而債務已為
    一部履行者，亦得比照債權人所受利益減少其數額（參照最高法院四十九年台上
    字第八０七號判例意旨）。查，本件兩造約定上訴人任職期間應完成之履約責任
    額直轄組初年度業務津貼ＦＹＣ一百二十五萬元，係指上訴人因招攬保單所得到
    之佣金為一百二十五萬元，而由被上訴人預先發給上訴人三十萬元激勵金，因之
    上訴人如依約履行，可獲得佣金達一百二十五萬元，上訴人若未依約履行，則應
    按比例繳還激勵金，並加計百分之十之違約金，因之若上訴人完全未履約，違約
    金額最高僅為三萬元，衡諸兩造當事人所受損害及所獲利益等客觀情形，尚屬相
    當，上訴人主張兩造約定違約金額過高，應予酌減云云，即無可採。
六、查，上訴人於八十九年四月十四日將被上訴人改聘為業務代表，其總業務津貼責
    任額則僅完成十七萬四千九百五十七元，為上訴人所不爭，則其不足之差額為一
    百零七萬五千零四十三元，經按比例核算後為並加計百分之十，上訴人應給付被
    上訴人二十八萬三千八百十一元，再減除上訴人要求給付之八十八年度年終金
    五百八十一元，為二十八萬三千二百三十元，因之，被上訴人依兩造所訂「業務
    襄理聘任合約書」之約定，請求上訴人應給付被上訴人二十八萬三千二百三十元
    ，及自支付命令送達之翌日即八十九年九月十五日起，至清償日止，按週年利率
    百分之五計算之利息，即屬有據，應予准許。原審判命上訴人如數給付，並依被
    上訴人之聲請酌定相當之擔保，准得為假執行，經核並無違誤。上訴意旨指摘原
    判決不當，求予廢棄改判，為無理由，應予駁回其上訴。
據上論結，本件上訴為無理由，依民事訴訟法第四百三十六條之一第三項、第四百四
十九條第一項、第七十八條，判決如主文。
中      華      民      國      九十    年      十      月      四      日
                                  臺灣臺南地方法院民事第一庭
~B審判長法  官  周  素  秋
~B      法  官  李  杭  倫
~B      法  官  鄭  彩  鳳
右正本證明與原本無異
不得上訴。
中      華      民      國      九十    年      十      月      四      日
~B  法院書記官  陳  靜  娟


司法院資訊處製作；財團法人民間司法改革基金會備份。
